台灣台北地方法院民事判決
上　訴　人　子○○
訴訟代理人　周威良律師
　　　　　　謝孟馨律師
被　上訴人　大台北區瓦斯股份有限公司
法定代理人　甲○○
訴訟代理人　癸○○
　　　　　　庚○○
被　上訴人　中華電信股份有限公司
法定代理人　壬○○
訴訟代理人　丑○○
　　　　　　丙○○
被　上訴人　台灣電力股份有限公司
法定代理人　辛○○
訴訟代理人　蔡鴻斌律師
　　　　　　陳玫杏律師
複　代理人　張峪嘉律師
被　上訴人　台北市自來水事業處
法定代理人　戊○○
訴訟代理人　乙○○
　　　　　　丁○○
　　　　　　己○○
上列當事人間請求給付使用費事件，上訴人對於中華民國95年 9
月25日本院台北簡易庭95年度北簡字第31454 號第一審判決提起
上訴，本院於民國96年8月13日言詞辯論終結，判決如下：
    主  文
上訴駁回。
第二審訴訟費用由上訴人負擔。
    事  實
甲、程序方面：
一、本件被上訴人大台北區瓦斯股份有限公司（原審誤繕為大台
    北瓦斯股份有限公司，下稱大台北區瓦斯公司）之法定代理
    人原為吳東進，已於本院審理中之民國96年7 月18日變更為
    甲○○，業據其提出大台北區瓦斯公司變更登記表為證（見
    本院卷第105 頁至第108 頁），並據甲○○具狀聲明承受訴
    訟（見本院卷104 頁），續行訴訟，核無不合，應予准許，
    合先陳明。
二、按第二審程序中，訴之變更或追加，非經他造同意不得為之
    ，但請求之基礎事實同一者，不在此限，民事訴訟法第255
    條第1 項第2 款、第446 條第1 項分別定有明文。經查，上
    訴人於原審起訴狀之事實及理由欄業已陳明本件之基礎事實
    ，並依大法官會議第400 號解釋、第440 號解釋、民法第
    773 條、第786 條第1 項、台北市道路設置設施物收費辦法
    、台北市政府舉辦下水道工程使用土地支付償金或補償基準
    、台北市○○○○道暫掛纜線管理要點所規定，及「使用者
    付費」原則為請求權基礎，而向被上訴人請求給付使用費。
    嗣上訴人於本院95年12月19日民事上訴理由暨準備書狀內雖
    另依民法第184 條及第179 條等規定為請求權基礎，惟核其
    所敘基礎事實與原訴之基礎事實並無不同，參之上開規定，
    本院即應予以准許。
乙、實體方面：
一、上訴人主張：
(一)原審判決係引用台北市市區道路管理規則第l5條規定，而為
    上訴人不利之判決，惟該規定對於使用系爭土地地下部分，
    既不徵購，又未設補償規定，核與釋字第400 號解釋意旨不
    符，應不得再予援用。因被上訴人等係無權占有系爭土地，
    故上訴人爰依司法院大法官會議第400 號解釋、第440 號解
    釋、民法第773 條、第786 條第1 項、台北市道路設置設施
    物收費辦法、台北市政府舉辦下水道工程使用土地支付償金
    或補償基準、台北市○○○○道暫掛纜線管理要點所規定，
    以及「使用者付費」原則，及民法第184 條侵權行為規定、
    第179 條不當得利規定，請求被上訴人等給付如聲明所述相
    當於租金之損害賠償或所受之利益。
(二)上訴人之聲明：
    1.原判決廢棄。
    2.被上訴人大台北區瓦斯公司應給付上訴人新台幣（下同）
      84,437元，暨自起訴狀繕本送達翌日起至清償日止，按週
      年利率5 ％計算之利息。
    3.被上訴人中華電信股份有限公司（下稱中華電信公司）、
      台灣電力股份有限公司（下稱台灣電力公司）、台北市自
      來水事業處應各給付上訴人56,293元，暨均自起訴狀繕本
      送達翌日起至清償日止，按週年利率5 ％計算之利息。
二、被上訴人大台北區瓦斯公司則以：系爭土地供不特定大眾通
    行已逾20年，屬既成道路，依大法官會議釋字第400 號解釋
    ，與社會大眾間形成公用地役關係，所有人有忍受供公眾依
    法使用之義務；又既成道路之使用既為公法上之公用地役關
    係，其補償關係自屬公法上之權利義務，無私法上不當得利
    之問題；復依市區道路條例第27條第1 項規定，瓦斯管線之
    安設本得設置於道路用地範圍內，只需在挖掘道路埋設管線
    前，事先獲得道路主管機關之許可，即屬適法；被上訴人既
    已於67年依台北市道路挖掘管理自治條例、市區道路條例等
    法令向台北市政府申請完成埋設系爭管線，並經該管市區道
    路主管機關依法准許，對於系爭道路土地自屬有權使用；且
    系爭土地屬道路用地，依市區道路條例第16條規定，上訴人
    有容忍供道路使用、相關附屬工程、附設設施之義務；故被
    上訴人埋設管線自屬依合法權源使用系爭道路用地等語，資
    為抗辯。並聲明：上訴駁回。
三、被上訴人中華電信公司則以：依被上訴人於系爭土地埋設管
    線當時所適用之85年2 月5 日修正前電信法第23條、現行電
    信法第32條第1 項前段、第1 項後段之規定，足認電信法賦
    予被上訴人埋設管線通過私人土地或建築物之權限，因而造
    成私有土地權利人之損失，電信法訂有補償之規定，惟此一
    補償關係為公法上之權利義務關係，且以實際損失為限。又
    市區道路條例第32條第2 項規定，系爭土地之使用、管理權
    限屬台北市政府，復依台北市市區道路管理規則第60條規定
    ，被上訴人於系爭土地埋設管線，係屬合法埋設，並非無權
    占用，亦與侵權行為之要件不合，故上訴人依民法第184 條
    規定請求被上訴人給付相當於租金之損害賠償，顯無理由。
    且系爭土地為既成道路而有公用地役關係，上訴人基於所有
    權因公用地役關係所生特別犧牲之損失，僅生請求國家補償
    之公法上請求權，並無私法上不當得利之問題，上訴人依民
    法第179 條規定，請求被上訴人給付相當於租金之利益，亦
    屬無據等語，資為抗辯。並聲明：上訴駁回。
四、被上訴人台灣電力公司則以：依大法官400號、440號解釋，
    既成道路係公用地役關係，僅得由政府徵收或補償，而系爭
    土地乃都市計畫法所劃定之道路，並供公眾通行使用逾15年
    ，依市區道路條例第32條第 2項、台北市市區道路管理規則
    第15條及60條規定，系爭土地為都市計畫法所劃定之道路而
    屬公用地役關係，其使用收益管理之權限即屬台北市政府；
    另依電業法第51條、市區道路條例第8 條、第27條第1 項前
    段規定，被上訴人係合法使用系爭土地，且依市區道路條例
    第16條規定，上訴人雖保有系爭土地之所有權，惟其利用受
    市區道路條例規定之限制，而不得自由使用收益，故被上訴
    人埋設電力管線之行為，實難謂已造成上訴人之損害等語，
    資為抗辯。並聲明：上訴駁回。
五、被上訴人台北市自來水事業處則以：被上訴人與上訴人間並
    未存在公法上補償關係，縱上訴人因系爭土地成為既成巷道
    而受有財產利益之減損，惟上訴人應向台北市政府請求補償
    ，而非向被上訴人請求補償，上訴人顯有誤認法律性質之情
    事。又被上訴人使用系爭土地，除曾獲得台北市政府相關主
    管機關之同意外，且符合自來水法第52條、第53條規定，並
    無侵權行為或不當得利之情事等語，資為抗辯，並聲明：上
    訴駁回。
六、本院得心證之理由：
(一)本件上訴人主張坐落於台北市○○區○○路二小段569 、
    569 之1 、569 之2 號地號之3 筆土地為其所有（下稱系爭
    土地），上開3 筆土地均經編列為道路用地，被上訴人大台
    北區瓦斯公司、中華電信公司、台灣電力公司、台北市自來
    水事業處均使用系爭土地鋪設地下管線等情，為兩造所不爭
    執，並有上訴人提出之系爭土地登記謄本3 件及地籍圖謄本
    1 件在卷可憑（見原審卷第8 頁至第10頁），堪信為真實。
(二)按公用地役關係乃私有土地而具有公共使用性質之法律關係
    ，既成道路成立公用地役關係，首須為不特定之公眾通行所
    必要，而非僅為通行之便利或省時；其次，於公眾通行之初
    ，土地所有權人並無阻止之情事；其三，須經歷之年代久遠
    而未曾中斷，所謂年代久遠雖不必限定其期間，但仍應以時
    日長久，一般人無復記憶其確實之起始，僅能知其梗概（司
    法院釋字第255 號解釋、第400 號解釋理由書、行政法院45
    年判字第8 號及61年判字第435 號判例參照）。經查，本件
    系爭土地係依都市計畫法所劃定之道路，業經鋪設柏油使用
    超過15年等情，為上訴人所自認（見原審第55頁之言詞辯論
    筆錄），則參之上開說明，系爭土地係成立公用地役關係之
    既成道路，應堪認定。
(三)本件上訴人雖主張被上訴人等使用系爭土地應賠償其損害、
    返還不當得利或補償其損失等語。惟：
  1.按私有土地存在公用地役關係時，其使用應受公眾使用之限
    制，其所有權人對土地已無法自由使用收益，形成因公益而
    犧牲其財產上之利益（司法院釋字第400 號解釋文參照）。
  2.又「煤氣事業因舖設導管須利用道路、橋樑、街巷之有關事
    項，另與地方政府以契約定之」，「自來水管、雨水管、污
    水管、煤氣管、電力管、電信管、油管及電視電纜管等地下
    管線應埋設在人行道或靠近慢車道下…」，「電力管、電信
    管、油管、煤氣管及自來水管等管線附設於快速道路者，不
    得影響人車之安全」，煤氣事業管理規則第30 條 、台灣省
    市區道路管理規則第48條、第54條分別定有明文。則依前揭
    法條規定，並參酌一般道路提供為公用之使用目的，道路除
    供公眾通行外，尚可作為埋設地下設施物如自來水管、排水
    管、煤氣管、電力管、電信管、油管、電視電纜管等之用甚
    明，否則即難期發揮該公物提供為道路使用之目的。
  3.本件上訴人所有之系爭土地係供公眾通行之既成道路，業已
    形成公用地役關係如前所述，被上訴人等雖於系爭土地鋪設
    地下管線，惟均係向主管機關申請核准而為之，則參之上開
    法規以觀，上訴人雖因公益而特別犧牲其財產上之利益，惟
    因被上訴人使用系爭土地並無不法之情事，亦非無法律上原
    因而使用系爭土地，自不構成侵權行為或不當得利，從而上
    訴人本於侵權行為損害賠償、不當得利返還等法律關係，訴
    請被上訴人給付如聲明所示之金額，即屬無據。
  4.又按土地所有人，非通過他人之土地，不能安設電線、水管
    、煤氣管、或其他筒管，或雖能安設而需費過鉅者，得通過
    他人土地之上下而安設之，但應擇其損害最少之處所及方法
    為之，並應支付償金，民法第786 條第1 項固定有明文。惟
    本件被上訴人與上訴人間並無相鄰關係，被上訴人等僅係基
    於主管機關之核准而於上訴人所有之系爭土地鋪設地下管線
    已如前述，是本件之事實與前開條文所規範之情況不同，上
    訴人自難援引適用上開條文，而主張被上訴人應給付補償金
    。
  5.至台北市道路設置設施物收費辦法、台北市政府舉辦下水道
    工程使用土地支付償金或補償基準、台北市○○○○道暫掛
    纜線管理要點等法令，固均設有補償之相關規定，然台北市
    道路設置設施物收費辦法於94年12月09日即經廢止，且依該
    辦法及台北市○○○○道暫掛纜線管理要點，得請求使用費
    者，係台北市政府，並非上訴人，此參之上開法令之內容即
    明；而依台北市政府舉辦下水道工程使用土地支付償金或補
    償基準請求者，係公法上請求，亦非本件民事訴訟所得審究
    ，是上訴人依前開法令向被上訴人請求給付補償金，亦難認
    有據。
  6.又「既成道路符合一定要件而成立公用地役關係者，其所有
    權人對土地既已無從自由使用收益，形成因公益而特別犧牲
    其財產上之利益，國家自應依法律之規定辦理徵收給予補償
    ，各級政府如因經費困難，不能對上述道路全面徵收補償，
    有關機關亦應訂定期限籌措財源逐年辦理或以他法補償。」
    、「主管機關對於既成道路或都市○○道路用地，在依法徵
    收或價購以前埋設地下設施物妨礙土地權利人對其權利之行
    使，致生損失，形成其個人特別之犧牲，自應享有受相當補
    償之權利。」，固據司法院大法官會議釋字第400 號、第
    440 號解釋甚明，然既成道路之使用既係基於公法上之公用
    地役關係，其補償關係亦屬公法上之權利義務，國家是否補
    償上訴人，及補償之金額若干，均屬行政爭訟之問題，從而
    本件上訴人依前開司法院大法官解釋請求被上訴人給付補償
    金，亦難認有據。
(四)綜上所述，上訴人依司法院大法官會議第400 號解釋、第
    440 號解釋、民法第773 條、第786 條第1 項、台北市道路
    設置設施物收費辦法、台北市政府舉辦下水道工程使用土地
    支付償金或補償基準、台北市○○○○道暫掛纜線管理要點
    等規定、「使用者付費」原則及民法第184 條、第179 條規
    定，請求被上訴人等給付如聲明所示之金額，為無理由，不
    應准許。原審為上訴人敗訴之判決，理由雖有不同，結論並
    無二致。上訴意旨指摘原判決不當，求予廢棄改判，為無理
    由，應予駁回。
七、本件事證已臻明確，兩造其餘主張陳述及所提之證據，經本
    院斟酌後，認與判決結果不生影響，均毋庸再予論述，附此
    敘明。
八、據上論結，本件上訴為無理由，依民事訴訟法第436 條之1
    第3 項、第449 條第2 項、第78條，判決如主文。
中　 　華　　 民　  國  　96 　年　 　8 　月　  27  　日
              民事第二庭    審判長法  官　鄭純惠
                                  法  官  林欣蓉
             　  　　　　　　　　 法　官　黃蓓蓓
以上正本係照原本作成
本判決不得上訴
中　 　華　　 民　  國  　96 　年　 　8 　月　  27  　日
                                  書記官　劉碧輝
